【裁判字號】    94,重訴,27
【裁判日期】    950125
【裁判案由】    返還土地
【裁判全文】
臺灣屏東地方法院民事判決              94年度重訴字第27號
原      告  財團法人台灣省屏東縣潮州三山國王廟
法定代理人  丙○○
訴訟代理人  郭憲彰律師
複代理人    何曜男律師
            曾慶雲律師
被      告  屏東縣潮州鎮農會
法定代理人  甲○○
訴訟代理人  乙○○
            丁○○
上列當事人間請求返還土地事件，本院於民國95年1月11日言詞
辯論終結，判決如下：
    主  文
原告之訴駁回。
訴訟費用由原告負擔。
    事實及理由
一、原告起訴主張：原告將其所有坐落屏東縣潮州鎮○○段324
    之14地號土地（下稱系爭土地）出租與被告，雙方約定被告
    按年於每年8 月1 日給付租金新台幣（下同）79,392元與原
    告（下稱系爭租約），而坐落系爭土地上如附圖所示編號B
    部分面積77平方公尺之鐵架蓋鐵皮及如附圖所示編號C 部分
    面積18平方公尺之騎樓（下稱系爭建物）為被告所有。詎被
    告自民國90年8 月1 日起即未給付租金，至今所積欠之租金
    已超過4 年8 月，為此，原告曾於94年3 月22日去函催告被
    告繳納所積欠之租金370,496 元，但被告並未向原告繳納，
    原告即以揚雪法律事務所律師函通知被告終止系爭租約之意
    思表示，並由被告於94年4 月4 日收受該函文，故系爭租約
    已合法終止，惟被告除於原告終止系爭租約後之94年4 月13
    日清償其所積欠之一部份租金317,568 元與原告外，仍不願
    返還系爭土地，是被告即屬無權占有系爭土地，並享有每月
    6,616 元之不法利益，爰依據民法第767 條及179 條之規定
    ，訴請被告拆除系爭建物後，將系爭土地全部返還與原告，
    並自94年4 月5 日起至返還系爭土地之日止，按月給付相當
    於租金之不當得利與原告等語，並聲明：（一）被告應將系
    爭土地返還原告；並將系爭建物拆除。（二）被告應自94年
    4 月5 日起，至返還系爭土地之日止，按月給付原告6,616
    元。
二、被告則以：系爭土地為原告所有，但是被告所有之系爭建物
    是很久以前經拍賣得來，並未與原告簽訂租約，故與原告之
    間並無租賃行為，被告雖對於每年均給付原告79,392元之事
    實不爭執，但所繳納與原告的金錢係土地使用費，並非租賃
    關係之對價，因原告財務狀況不好，才會積欠使用費，且嗣
    後已於94年上半年補繳317,568 元，原告也收受，即代表原
    告承認我們繼續使用。系爭建物現在收回自己使用，系爭建
    物並無滅失，只是準備整修等語，資為抗辯。
三、查被告所占有之系爭土地為原告所有，被告所有之系爭建物
    於90年之前即坐落其上，而被告先前曾因使用系爭土地全部
    ，繳付原告以每年79,392元計算之使用對價，故被告每年使
    用系爭土地的利益，即相當於新台幣79,392元，且被告自90
    年8 月1 日起即未給付使用系爭土地之對價，經分別於94年
    3 月23及94年4 月4 日收受原告向其催繳租金及終止系爭租
    約之函文後，方於94年4 月13日給付原告317,568 元等情，
    有土地謄本、催繳租金通知函、揚雪法律事務所律師函、原
    告在屏東縣潮州鎮農會所立帳戶之定期存款存摺、原告在土
    地銀行所立帳戶存摺、台灣土地銀行存摺類存款憑條、律師
    函回執及現場相片等件附卷可證（見本院卷宗第5 頁、第6
    頁、第7 頁、第25頁至28頁、第29頁、第42頁、第72頁、第
    50頁至51頁），復經本院勘驗現場，並囑託屏東縣潮州地政
    事務所派員實施測量，製有勘驗筆錄、現場簡圖及土地複丈
    成果圖在卷可稽，並為兩造所不爭執，應堪信為真實。
四、本件兩造之爭點為（一）兩造間是否有租賃關係？（二）如
    果有租賃關係，則是否已經終止？茲析述本院之見解如下：
（一）按稱租賃者，謂當事人約定一方以物租與他方使用、收益
      ，他方支付租金之契約，民法第421 條第1 項定有明文。
      凡使用收益他人之物，而支付對價者，即屬租賃，至所支
      付之對價是否稱為租金，原非所問，換言之，即當事人所
      支付者是否為租金？應以其支付是否為使用租賃物之對價
      而定，苟當事人合意以此等給付作為使用租賃物之對價，
      即應成立租賃關係。經查，如前所述，被告係因使用系爭
      土地之全部，每年方繳付79,392元與原告，則被告顯然係
      以上開給付作為使用系爭土地之對價，故依據前揭說明，
      兩造間所成立者應為租賃關係，並無疑問，且租賃契約並
      非要式契約，不以簽定書面契約為必要，是被告一再辯稱
      ：與原告之間並無租賃行為，沒有簽租約，每年所繳納與
      原告的金錢係土地使用費，並非租賃關係之對價云云，顯
      屬誤會，難以採信。
（二）次按租用建築房屋之基地，承租人積欠租金額，除以擔保
      現金抵償外，達2 年以上時，出租人得收回基地；又承租
      人租金支付有遲延者，出租人得定相當期限，催告承租人
      支付租金，如承租人於其期限內不為支付，出租人得終止
      契約；租用建築房屋之基地，遲付租金之總額，達2 年之
      租額時，適用前項之規定，土地法第103 條第4 款及民法
      第440 條第1 、3 項，分別定有明文，可知終止租賃契約
      ，仍應定相當期限催告承租人支付租金，必承租人於其期
      限內不為支付者，始得終止租賃契約，非謂一有承租人欠
      租達2 年以上之事實，出租人即得隨時終止租賃契約，且
      前開催告必需訂有相當之期間，否則不生催告之效力（最
      高法院88年度台上字2213號判決參照）。經查，原告雖於
      94 年3月22日以（九四）潮三廟字第009 號函催告被告給
      付租金，但由上開函文之內容觀之（見本院卷宗第6 頁）
      ，可知原告並無定相當之期限催告被告繳交其所積欠之租
      金，僅單純請求被告向其繳納租金，是依據前揭法律規定
      及說明，原告所發上開函文並不生催告之效力，進而在未
      經合法催告之情形下，原告於94年4 月4 日終止系爭租約
      之行為，難謂適法。
（三）綜上，兩造間確實就系爭土地成立租賃關係，但因原告並
      未定相當期限請求被告補繳其所積欠之租金額，故系爭租
      賃契約未經合法終止。
五、綜上所述，原告雖為系爭土地之所有權人，但兩造間所成立
    之系爭租賃契約尚未依法終止，是系爭租賃契約仍為被告占
    有使用系爭土地之合法權源。從而，原告依據民法第767 條
    及第179 條訴請被告拆除系爭建物，並返還系爭土地全部與
    原告，及自94年4 月5 日起至交還系爭土地之日止，按月給
    付6,616 元之賠償金，為無理由，應予駁回。
六、本件事證已臻明確，兩造其餘攻擊防禦方法及舉證，核與本
    件判決結果無影響，爰不一一加以論列，附此敘明。
據上論結，本件原告之訴為無理由，依民事訴訟法第78條，判決
如主文。
中    華    民    國    95    年    1     月    25    日
                  民事第二庭審判長法  官  阮世賢
                                  法  官  林孟和
                                  法  官  葉力旗
正本係照原本作成。
如不服本判決，應於送達後20日內，向本院提出上訴狀。
                                  書記官  李勝群
中    華    民    國    95    年    1     月    25    日


司法院資訊處製作；財團法人民間司法改革基金會備份。
